【裁判字號】    88,訴,1238
【裁判日期】    900129
【裁判案由】    常業重利
【裁判全文】
臺灣臺北地方法院刑事判決                        八十八年度訴字第一二三八號
    公  訴  人  臺灣臺北地方法院檢察署檢察官
    被      告  丙○○
右列被告因常業重利案件，經檢察官提起公訴（八十八年度偵字第一八○二號），本
院判決如左：
    主  文
丙○○共同以乘他人急迫貸以金錢，而取得與原本顯不相當之重利為常業，處有期徒
刑陸月，如易科罰金以參佰元折算壹日。
扣案之現金新台幣拾肆萬元、特約銀行對帳單陸拾伍張、刷卡單特約商店存根聯影本
貳佰貳拾伍紙、借款收據壹佰貳拾張，均沒收。
    事  實
一、丙○○與姓名不詳之成年男子基於共同取得不法重利之犯意聯絡，自八十七年十
    月間起，由該男子在報紙刊登刷卡貸款之廣告及00000000號之聯絡電話
    以招徠急迫需借款之人，帶至丙○○處，丙○○再以向丁○○（另經不起訴處分
    確定）借得之刷卡機二部（艾利特國際有限公司之美國銀行刷卡機及杰米酒店之
    上海銀行刷卡機各一部），藉由「假消費真刷卡」之方式，乘借款人需款孔急際
    貸以金錢，以特約銀行撥款入帳之二至五日為一期，每借款新台幣（下同）一萬
    元，實際支付新台幣八千七百元，扣除刷卡手續費百分之二，實得利息一千一百
    元，即月息以百分之三十六至百分之九十不等之利率，取得與原本顯不相當之重
    利，恃以維生而以之為常業。適乙○○因需款孔急，以電話與該成年男子聯絡後
    ，於八十七年十一月十七日下午，由該男子偕同至在台北市○○○路○段一六六
    號與丙○○見面，表明欲借款五萬元，而後由丙○○以「假消費真刷卡」之方式
    ，將乙○○所有之華信銀行00000000000000號信用卡向艾利特公
    司刷卡二萬四千元、二萬六千元，而後即由該男子當場支付借給乙○○四萬五千
    元，之後即由艾利特公司依簽帳單向特約銀行申領款項，於扣除上開金額之手續
    費百分之二計為一千元後，於五日內申領得四萬九千元，則丙○○與該成年男子
    間計於借款後五日內即共同取得四千元之與原本顯不相當之重利（以五日申領得
    款計算，則五萬元本金每日利息為八百元，其月息計為百分之四十八，嗣經警循
    線搜索查獲，並扣得信用卡刷卡機三部、公司章二只、丙○○所有之現金十四萬
    、客戶調現資料一批（內含存摺四本、支票八張、信用卡一張、對帳單六十五張
    、借款人身分證影本十三紙、駕照影本一紙、護照影本一紙、刷卡單特約商店存
    根聯影本二百二十五紙、借款收據一百二十張）。
二、案經台北市政府警察局刑事警察大隊報請台灣板橋法院檢察署呈請台灣高等法院
    檢察署令轉台灣台北地方法院檢察署檢察官偵查起訴。
    理  由
一、訊據被告丙○○就右揭時地與刊登刷卡借款廣告之姓名不詳成年男子合作，由該
    男子帶同欲借款之客戶，由丙○○以向丁○○借得之刷卡機，並未實際交易而刷
    卡，扣除利息將現金借出，二至五天後由特約銀行獲得扣除手續費百分之二的款
    項，並以此方式借款予乙○○等人而獲取與原本顯不相當之重利之情坦承不諱，
    核與證人丁○○、乙○○於警訊及偵審中；證人即承辦警員甲○○於本院訊問中
    證稱情節（見台灣板橋地方法院檢察署八十七年度偵字第二六八四一號偵查卷第
    五頁反面、第六頁、第十一頁反面、第十二頁正面、第七十八頁正面及本院八十
    九年七月十九日、十二月二十二日訊問筆錄）互相一致。惟被告於本院審訊中矢
    口否認有何常業犯行，然按刑法上所謂常業犯，係指反覆以同種類之行為為目的
    之社會活動之職業性犯罪而言，亦即恃犯罪以維生，縱令同時兼操其他職業，仍
    無礙其為常業犯罪，非謂常業犯必須別無其他正當職業始克構成（最高法院八十
    二年度台上字第二○七一號裁判參照）。又明知社會上有因急迫而舉債濟急，及
    因輕率或無經驗而從事舉債之情形，預定苛刻條件，一俟他人告貸，藉以博取重
    利為常業者，雖非對於特定人乘機利用，不能謂非對於一般人具有犯罪之故意（
    最高法院二十七年度上字第五二○號判例參照）。查被告於警訊中供稱：「（你
    每日約刷卡總金額多少？實際放款約多少？）每個月實際刷卡金額為一千一百萬
    不等之金額，每日平均約新台幣三十六萬餘，每日最多實際放款約新台幣四、五
    十萬元不等，最少實際放款約新台幣一二十萬元不等」、「（你經營刷卡調現金
    總金額多少？獲利多少？）二個月新台幣一千七百萬元許，獲利約新台幣四十餘
    萬元」（見前述台灣板橋地方法院檢察署偵查卷第八頁、第九頁反面），佐以扣
    之客戶資料（見台灣板橋地方法院檢察署偵查卷二十四頁至三十五頁），被告經
    營期間已有數十人次刷卡調現，且經由報紙刊登廣告，顯已明知舉債之人乃因急
    迫而不得不為，仍預設苛刻之重利條件，其恃以維生之意思已表徵於外，並且借
    出金額之高獲利之豐而對不特定之對象收取重利，益徵被告係以經營刷卡借款之
    利息收入為其維持生活之主要來源藉此取得重利為生，而為常業。至被告以其尚
    經營水果批發買賣為業置辯云云，然非惟未能舉以事證供本院憑查，且對批發買
    賣過程又前後齟齬，應非可採。此外，並有乙○○所有之華信銀行000000
    00000000號信用卡刷卡紀錄表、報紙廣告、借款資料、信用卡刷卡機二
    部、供借款所用現金十四萬、客戶調現資料一批（內含支票八張、特約銀行對帳
    單六十五張、借款人身分證影本十三紙、駕照影本一紙、護照影本一紙、刷卡單
    特約商店存根聯影本二百二十五紙、借款收據一百二十張）等附卷足稽。本件事
    證明確，被告犯行洵堪認定，應依法論科。
二、核被告乘人急迫而貸與金錢，取得與原本顯不相當之利息而以之為常業，所為係
    犯刑法第三百四十五條之常業重利罪。其與不詳姓名之成年男子間，有犯意聯絡
    及行為分擔，為共同正犯。爰審酌被告之素行，目前有其他職業，及被告犯罪之
    動機、目的、手段、所生危害及貸放金錢獲取高利對社會所生不利之影響暨犯罪
    後坦認部分犯行之態度等一切情狀，量處如主文所示之刑，並諭知易科罰金之折
    算標準示懲。另按被告犯罪後刑法第四十一條業經立法院於九十年一月四日修正
    ，於同年一月十二日生效，將易科罰金之適用範圍擴大為「最重本刑五年以下有
    期徒刑之罪，而受六月以下有期徒刑或拘役之宣告」規定，本件被告所犯之常業
    重利罪部分爰依刑法第二條第一項前段之規定，自應適用新修正之刑法四十一條
    第一項定其易科罰金之折算標準，附此敘明。至公訴人認丁○○係屬共犯云云惟
    查，惟查丁○○固供承有將刷卡機租給丙○○供經營生意之用，然否認知悉范某
    係將該刷卡機供作「假消費，真刷卡」之貸款業務，並辯稱當伊知悉後，乃將該
    刷卡機收回等情。所辯核與丙○○在警訊及偵查中所供相符，況證人乙○○於警
    訊及本院訊問中之證詞也未證稱丁○○係將金錢借給伊之從事「假消費，真刷卡
    」之行為人，此外亦無其他證據足證有參與丙○○所從事之刷卡借款業務，自無
    從認定丁○○有何共犯重利行為，併予說明。
三、扣案之現金十四萬係被告所有供犯罪預備之物，客戶調現資料中之特約銀行對帳
    單六十五張、刷卡單特約商店存根聯影本二百二十五紙、借款收據一百二十張，
    則係被告所有供犯罪所用之物，業據被告供明在卷，均依刑法第三十八條第一項
    第二款沒收。另信用卡刷卡機三部、公司章二只，乃丁○○所有；支票八張、借
    款人身分證影本十三紙、駕照影本一紙、護照影本一紙，應係客戶借款供作抵押
    之物件；信用卡一張（卡面持卡人為ＣＨＥＮＭＩＮＧＹＵ並貼有女性照片）及
    存摺四本（戶名分屬沙台平二本、王福生及丙○○各一本）則尚乏證據證明與本
    案之犯罪有何關聯，均非被告供犯罪所用之物，爰不予宣告沒收，應由移案機關
    另行處理。
據上論斷，應依刑事訴訟法第二百九十九條第一項前段、刑法第二條第一項前段、第
二十八條、第三百四十五條、第四十一條第一項、第三十八條第一項第二款，罰金罰
鍰提高標準條例第一條前段、第二條，判決如主文。
本案經檢察官林宗志到庭執行職務
中      華      民      國      九十      年      一    月    二十九    日
                                      臺灣臺北地方法院刑事第四庭
                                          法  官  吳  定  亞
右正本證明與原本無異。
如不服本判決，應於判決送達後十日內，向本院提出上訴狀。
                                          書記官  巫  美  華
中      華      民      國      九十     年       二    月      一     日
附錄本案論罪科刑法條全文
刑法第三百四十五條
以犯前條之罪為常業者，處五年以下有期徒刑，得併科三千元以下罰金。


司法院資訊處製作；財團法人民間司法改革基金會備份。
